臺灣嘉義地方法院民事判決
111年度訴字第234號
原      告  張蔡須  

訴訟代理人  張志行  
            李瑞仁律師            
被      告  張嘉寧  
訴訟代理人  張顥璞律師
            田欣永律師
            洪懷舒律師
上列當事人間清償借款事件，本院於民國111年11月15日言詞辯
論終結，判決如下：       
    主  文
原告之訴駁回。
訴訟費用由原告負擔。
    事實及理由
一、原告張蔡須（下稱張蔡須）主張：被告張嘉寧（下稱張嘉寧
    ）為張蔡須之長女，其於民國104年6月間，以丈夫罹癌需要
    醫療費用、生活費為由，向張蔡須借款新臺幣（下同）2,00
    0,000元(下稱系爭款項)，張蔡須遂於104年6月26日匯款2,0
    00,000元予張嘉寧。嗣張蔡須向張嘉寧催討返還，張嘉寧均
    置之不理；爰依民法第478條前段、第233條第1項規定，請
    求張嘉寧返還系爭款項。退步言，倘法院認系爭款項非借款
    ，而係贈與，則因張蔡須年事已高，罹患疾病並領有殘障手
    冊，無法工作，且須聘請外勞照料生活起居，每月生活必要
    支出費用約58,123元，無法以自己之財產維持生活。然張嘉
    寧竟未給付張蔡須扶養費，亦未照料張蔡須日常生活所需，
    難認張嘉寧已依張蔡須所需之扶養方式履行扶養義務。故張
    蔡須主張撤銷贈與，並依民法第416條第1項第2款、第179條
    規定，請求張嘉寧返還系爭款項。並聲明：被告應給付原告
    2,000,000元，及自起訴狀繕本送達翌日起至清償日止，按
    週年利率百分之5計算之利息。
二、被告張嘉寧則以：
　㈠張蔡須育有三女一子，分別為張嘉寧、張詣寧、張彥寧及張
    志行，張蔡須囿於傳統財產由兒子繼承之觀念，多次提及財
    產及虎尾老家將由張志行繼承，但會給三名女兒每人各2,00
    0,000元；並於97年匯款2,000,000元予張詣寧、98年匯款2,
    000,000元予張彥寧；而張嘉寧則向張蔡須表示希望張蔡須
    將錢留著自己用並未收取。嗣於104年5月間，張蔡須因病住
    院，由張嘉寧在醫院照顧張蔡須，並協助術後復健，張蔡須
    感念張嘉寧孝心，再度提及要贈與張嘉寧2,000,000元，遂
    於104年6月26日將系爭款項匯款予張嘉寧。足見兩造間並不
    存在借貸關係。
　㈡又張蔡須於108年12月18日因車禍股骨骨折住院，亦由張嘉寧
    照顧，並於出院後由張嘉寧協助僱請看護照料其日常生活起
    居，並無張蔡須所稱不孝情事。次依行政院主計總處公布之
    雲林縣每人每月消費支出為18,892元，張蔡須有四名子女，
    平均每人每月應負擔4,723元。而張嘉寧自109年4月起迄今
    每月均給付張蔡須扶養費5,000元，最初將扶養費匯入張志
    行帳戶，後直接匯至張蔡須郵局帳戶，確已履行扶養義務。
    況張蔡須金融帳戶內有高達12,169,829元之存款，張蔡須自
    無不能以自己財產維持生活之情形。是張蔡須依民法第416
    條第1項第2款撤銷贈與，亦無理由等語，資為抗辯。
　㈢並答辯聲明：原告之訴駁回。
三、兩造不爭執之事實：
　㈠張蔡須育有子女張嘉寧、張詣寧、張彥寧、張志行共四人，
    其配偶業已死亡。
  ㈡張蔡須於104年6月26日匯款2,000,000元予張嘉寧，於97年間
    匯款2,000,000元予張詣寧，於98年間匯款2,000,000元予張
    彥寧。
  ㈢張嘉寧自109年4月起均按月給付扶養費5,000元至張志行、張
    蔡須帳戶。
  ㈣張蔡須於108年6月20日在張志行陪同下，共自銀行領取7,289
    ,829元，109年7月至110年8月13日在張志行陪同下，自郵局
    領取4,880,000元。
四、本件爭點：
　㈠張蔡須主張：其於104年6月26日匯款2,000,000元予張嘉寧，
    係借貸予張嘉寧，兩造為消費借貸關係，是否可採？
  ㈡張蔡須主張：若法院認上開2,000,000元並非借款，而係贈與
    ，則因張嘉寧對張蔡須負有扶養義務，卻不履行，依民法第
    416條第1項第2款規定撤銷贈與，並依不當得利之法律關係
    ，請求張嘉寧返還2,000,000元，是否有理由？
五、得心證之理由：
　㈠按當事人主張有利於己之事實者，就其事實有舉證之責任；
    民事訴訟法第277條前段定有明文。民事訴訟如係由原告主
    張權利者，應先由原告負舉證之責，若原告先不能舉證，以
    證實自己主張之事實為真實，則被告就其抗辯事實即令不能
    舉證，或其所舉證據尚有疵累，亦應駁回原告之請求。又稱
    消費借貸者，於當事人間必本於借貸之意思合致，而有移轉
    金錢或其他代替物之所有權於他方之行為，始得當之。消費
    借貸，因交付金錢之原因多端，除有金錢之交付外，尚須本
    於借貸之意思而為交付，方克成立。倘當事人主張與他方有
    消費借貸關係存在，自應就該借貸意思互相表示合致及借款
    業已交付之事實，均負舉證之責任，其僅證明有金錢之交付
    ，未能證明借貸意思表示合致者，仍不能認為有借貸關係存
    在（最高法院17年上字第917號、111年度台上字第1739號、
    110年度台上字第166號判決意旨參照）。
　㈡查張蔡須於104年6月26日匯款2,000,000元予張嘉寧之情，為
    張嘉寧所不爭（見本院卷第262頁），並有第一銀行存摺存
    款客戶歷史交易明細表在卷可稽（見本院卷一第55頁），堪
    信屬實。惟張嘉寧抗辯上開款項並非借款，而係贈與（見本
    院卷一第59頁），是依前開說明，張蔡須自應就系爭款項兩
    造間有借貸意思表示合致，負舉證之責任。就此張蔡須雖主
    張張嘉寧係因丈夫罹癌須醫療費及生活費，而向其借貸系爭
    款項云云，然為張嘉寧所否認，而張蔡須就上開主張及兩造
    間借貸意思表示合致之事實，均未能舉證以實其說，自難採
    信。
　㈢參以張蔡須先後於97年間匯款2,000,000元予張詣寧，於98年
    間匯款2,000,000元予張彥寧，於104年6月26日匯款2,000,0
    00元予張嘉寧，此為兩造所不爭（見本院卷第262頁），核
    與張嘉寧所辯「張蔡須囿於財產應由兒子繼承之傳統觀念，
    多次提及財產及虎尾老家將由張志行繼承，但會給三名女兒
    每人各2,000,000元」等語相符，亦與目前部分老年人尚存
    之傳統觀念無違。是張嘉寧抗辯系爭款項係張蔡須對其之贈
    與，堪予採信。張蔡須依民法第478條規定，請求張嘉寧返
    還借款，洵屬無據。
  ㈣次按因負擔扶養義務而不能維持自己生活者，免除其義務。
    但受扶養權利者為直系血親尊親屬或配偶時，減輕其義務。
    扶養之程度，應按受扶養權利者之需要，與負扶養義務者之
    經濟能力及身分定之。扶養之方法，由當事人協議定之；不
    能協議時，由親屬會議定之。但扶養費之給付，當事人不能
    協議時，由法院定之；民法第1118條、第1119條、第1120條
    定有明文。又在贈與物交付、所有權移轉後，再許贈與人事
    後撤銷權，攸關法律秩序及權利歸屬之安定，法院自應謹慎
    審度，其權利行使依民法第148條規定，自應依誠實及信用
    方法為之，且不得以損害他人為主要目的。直系血親間雖互
    負扶養之義務，但依民法第1117條規定，仍應受不能維持生
    活之限制，僅不以無謀生能力為要件。民法第416條第1項第
    2款所定之撤銷贈與權，不應單以贈與人主觀上認受贈人未
    盡其所要求之扶養程度或方法，即得任意撤銷贈與，方符立
    法本意與事理之平。
　㈤審諸張嘉寧自109年4月起迄今，均按月給付扶養費5,000元至
    張志行或張蔡須帳戶，此為兩造所不爭（見本院卷二第262
    至263頁），並有帳戶明細在卷可參（見本院卷一第117至13
    3頁），則張嘉寧是否未盡扶養義務，已非無疑。況張嘉寧
    係53年3月28日出生，年已58歲，有張嘉寧戶籍資料在卷可
    參（見本院卷二第159頁），最高學歷高職畢業，目前無工
    作，雖偶爾烘焙麵包販賣給朋友，惟平均每月收入僅1,000
    元至2,000元，年收入最多僅1萬多元，亦有張嘉寧108年至1
    10年稅務電子閘門財產所得調件明細表在卷可憑（見本院卷
    二第167至177頁），經濟來源為丈夫之退休金，而丈夫公職
    退休，一個月退休金約4萬餘元（見本院卷二第255頁），則
    以嘉義縣每人每月消費支出18,778元計算，張嘉寧丈夫之退
    休金供自己及張嘉寧生活使用，每月僅餘數千元（40,000元
    -18,778元-18,778元＝2,444元）。是張嘉寧自丈夫之退休金
    移撥每月5,000元給予張蔡須作為扶養費，已屬盡力之付出
    ，如仍許張蔡須任意撤銷先前贈與之2,000,000元，相權顯
    然有失衡平。
　㈥再觀諸張蔡須於108年6月20日在張志行陪同下，共自銀行領
    取7,289,829元，109年7月至110年8月13日在張志行陪同下
    ，自郵局領取4,880,000元，為張蔡須所是認（見本院卷第2
    63頁），並有第一商業銀行虎尾分行、臺灣土地銀行虎尾分
    行、臺灣銀行虎尾分行函及交易明細、中華郵政股份有限公
    司虎尾郵局交易明細，暨提領明細表在卷可考（見本院卷第
    196至213頁），足見張蔡須存款頗豐，有12,169,829元（7,
    289,829元+4,880,000元）之現金可供使用，依張蔡須之財
    產狀況，難認已達不能維持生活之程度，而有請求扶養之權
    利。是張蔡須主張縱系爭款項係贈與，亦因張嘉寧未履行扶
    養義務，而有民法第416條第1項第2款所定「對於贈與人有
    扶養義務而不履行者」之撤銷原因云云，核屬無由。張蔡須
    主張撤銷贈與，既無理由，則張嘉寧保有系爭款項，即非無
    法律上之原因。從而，張蔡須依民法第179條不當得利之規
    定，請求張嘉寧返還系爭款項，亦屬無據。
　㈦張蔡須雖主張其自上開金融機構領出之現金係用以清償個人
    債務云云（見本院卷二第94、254頁），然張蔡須就此並未
    提出任何證據證明。況以一位鄉下老婦，竟積欠他人高達1,
    000萬元以上債務，亦難令人信為真實。是張蔡須上開主張
    ，不足為其有利之認定。
六、綜上所述，原告張蔡須既未能舉證證明兩造間就系爭2,000,
    000元款項，有消費借貸關係存在，亦無合法撤銷該款項贈
    與之法定原因，則其先依民法第478條規定，請求被告張嘉
    寧返還借款2,000,000元本息，次依民法第416條第1項第2款
    、第179條規定，請求被告張嘉寧返還不當得利，均無理由
    ，應予駁回。
七、本件事證已臻明確，兩造其餘之攻擊或防禦方法及所用之證
    據，經本院斟酌後，認為均不足以影響本判決之結果，爰不
    逐一論列，附此敘明。
八、據上論結，本件原告之訴為無理由，依民事訴訟法第78條，
    判決如主文。
中　　華　　民　　國　　111 　年　　12　　月　　13　　日
                  民事第三庭  法　官　黃佩韻 
以上正本證明與原本無異。
如不服本判決，應於判決送達後20日內，向本院提出上訴狀並表
明上訴理由，如於本判決宣示後送達前提起上訴者，應於判決送
達後20日內補提上訴理由書（須附繕本）。
如委任律師提起上訴者，應一併繳納上訴審裁判費。
中　　華　　民　　國　　111 　年　　12　　月　　13　　日
                              書記官　蘇春榕